【裁判字號】    92,上更(一),256
【裁判日期】    921028
【裁判案由】    違反槍彈藥刀械管制條例等
【裁判全文】
臺灣高等法院高雄分院刑事判決          九十二年度上更(一)字第二五六號
    上  訴  人
    即  被  告  乙○○
    指定辯護人  陳俊卿
    上  訴  人
    即  被  告  丙○○
    選任辯護人  侯勝昌
                陳裕文
                許瑜容
右上訴人等因違反槍砲彈藥刀械管制條例等案件，不服臺灣澎湖地方法院八十九年度
訴字第三十八號中華民國八十九年八月十一日第一審判決（起訴案號：臺灣澎湖地方
法院檢察署八十九年度偵字第一一一號），提起上訴，判決後，經最高法院發回更審
，本院判決如左：
      主      文
原判決撤銷。
乙○○、丙○○共同未經許可，持有彈藥之主要組成零件，各處有期徒刑壹年，併科
罰金新台幣貳拾萬元，罰金如易服勞役，以罰金總額與陸個月之日數比例折算，均緩
刑肆年。
紙雷管貳拾肆支、導火索壹拾貳條（計貳佰捌拾玖甲分）均沒收。
      事      實
一、乙○○、丙○○均係鴻德星六號機漁船船員，而許有用、許棖亦分別為該漁船之
    船長，船員（二人分別經原審法院或本院判刑確定）；因船長許有用先前於民國
    （下同）八十八年十二月中旬，在地理座標約東經一一八度三十九分、北緯二十
    三度十二分海域上，即以二包白米與不詳名稱之大陸籍漁船換取紙雷管三十支及
    數量逾十二條之導火索（總長度逾二百八十九甲分以上，詳細長度不明），另自
    澎湖貓嶼拾得棄置之軍方廢棄炮彈，挖取殘留之炸藥，一併置放於漁船上，以備
    供其與許棖、丙○○、乙○○一同出海炸漁不時之需，而共同未經許可持有屬彈
    藥種類之爆裂物之主要組成零件炸藥、紙雷管及導火索等物。嗣許棖、許有用、
    乙○○及丙○○四人，共同基於供採捕水產動物之概括犯意，先後於八十九年一
    月初及八十九年一月八日各出海一次，取出上開火藥、紙雷管及導火索，未經許
    可持有使用以供炸漁採捕水產動物，其採捕方法，係由許有用以塑膠袋將炸藥綑
    綁成直徑約二十甲分大之圓球體，再將導火索連接雷管並插入該炸藥圓球體內，
    於發現魚群時，由許棖掌穩舵，再由許有用將圓球體綁上石頭以繩索連結浮筒，
    讓炸藥懸掛於海底中間，再點燃導火索，使懸掛於海底中之圓球體爆炸而將魚群
    炸昏或炸死（惟尚無證據足認達對人體殺傷力），再由乙○○、丙○○一同下水
    撈取，所捕得之魚產於馬甲港起岸後販賣所得由船主與船員，依四、六比例分配
    。嗣於同年一月二十一日二十二時三十分許，為警於澎湖縣七美鄉南滬港碼頭鴻
    德星六號機漁船上執行臨檢查獲，並扣得渠等共同持有炸魚所剩之紙雷管二十四
    支、導火索十二條（計二百八十九甲分）。
二、案經澎湖縣警察局報請台灣澎湖地方法院檢察署檢察官偵查起訴。
      理      由
一、訊據上訴人即被告乙○○、丙○○對於右開事實均坦承不諱，核與共犯許棖、許
    有用於警訊、檢察官偵查及原審法院另案審理時所述情節相符，復有搜索扣押證
    明筆錄、現場示意圖、刑案現場照片、船（隊）員姓名表、機漁船（含船員）進
    出港檢查表、執行臨檢紀錄表暨扣案之紙雷管二十四支、導火索十二條（計二百
    八十九甲分）足憑。而上揭扣案物品經送鑑定結果：「紙雷管」係中共製紙質外
    殼普通雷管實品，如連接（插入）導火索點燃，或紙雷管本身遇撞擊、高熱，隨
    時有發生爆炸之危險，並可引爆炸藥，具有殺傷力；「導火索」係制式導火索，
    如連接（插入）普通雷管（含紙雷管）即可使雷管爆炸，並進而引爆炸藥，雷管
    、導火索屬爆裂物之主要組成零件等情，有內政部警政署刑事警察局八十九年二
    月三日刑偵五字第一三七七二號鑑驗通知書一紙在卷可按（見偵查卷第四三頁）
    ，被告等與許有用、許棖既共同謀議並實際以炸藥採捕水產動物，而一般漁民係
    於非法取得導火索、雷管及黃色炸藥後，將導火索連接雷管並插入黃色火藥內，
    於發現魚群時，點燃導火索投擲於海底引爆將魚群炸昏或炸死，船上人員再下水
    撈取等情，亦據行政院農業委員會漁業署以八十九年十月九日漁二字第八九一
    二三００六號函復本院在卷（見本院八十九年上訴字第一０七一號卷），足見被
    告等二人在炸魚過程前及過程中，對上開屬爆裂物主要組成零件之「炸藥、制式
    導火索及雷管」必具共同持有以供採捕魚產之犯意甚明。而上開炸藥、紙雷管、
    導火索等爆裂物之主要組成零件，既已實際結合使用，並加入塑膠袋將炸藥綑綁
    成直徑約二十甲分大之圓球體，再將導火索連接雷管並插入該炸藥圓球體內，又
    將圓球體綁上石頭以繩索連結浮筒，讓炸藥懸掛於海底中間，再點燃導火索，使
    懸掛於海底中之圓球體爆炸而將魚群炸昏或炸死等施為，似已達「製造」成一可
    供引燃之爆炸球體階段，而非僅止於爆裂物之主要零件之分散持有階段，然依一
    般常識，可爆裂之物體，其殺傷力之形成與其使用火藥量之多寡及該爆裂物體之
    製造結構是否精密（就本件而言，導火索與塑膠圓球體之固定緊密程度對爆炸及
    所釋出之氣體和熱能程度均有影響）相關，而本件除扣獲部分零件物品外（甚而
    炸藥亦未扣獲，致該炸藥之種類及品質即陷於不明），並未扣獲爆裂物體實物以
    憑供鑑定人體殺傷力，是該製造妥之零件組合爆裂體之「殺傷力」如何？是否符
    合槍砲彈藥刀械管制條例所規定之「彈藥」定義？均乏具體資料以供憑認；況本
    件所事涉製造成之爆裂物體，目的係供大海海水中炸「魚產」（水中之爆炸因有
    大海海水中介物質介入，其所產生之震波及爆裂程度，客觀上均與一般陸地上爆
    裂情形不同），而與一般陸地針對「人體」或「物體」危害所製造之爆裂物之目
    的顯有不同，其間殺傷力強度需求亦有差異，然而，槍砲彈藥刀械管制條例及刑
    法甲共危險罪章所稱之爆裂物或炸藥，須具有「殺傷力及破壞性」始克相當，亦
    即有足以致「人」死傷之爆炸威力而言（最高法院八十一年台上字第五五一七號
    、八十五年台上字第四０三八號判決參照），是本件姑不論已無從依具體實物客
    觀鑑定出系爭爆裂物實體，在實際操作大海中炸魚行為時，其所產生之殺傷「魚
    」之威力如何，更遑論對「人體」或「地上物體」之殺傷力程度之確認。再者，
    如爆炸物經點燃火藥爆裂後，釋放出之高溫氣體和固體微粒，整個過程及強度，
    如殺傷力僅係在近距離內可造成人體裸露部位之傷害，但造成死亡之可能性極低
    或趨近於零時，則此種傷害之殺傷力，僅與沖天炮或鞭炮類似而已，並不等於槍
    砲彈藥刀械管制條例所謂具殺傷力等意旨，曾經中央警察大學於本院另案中，以
    八九校科字第八九０四九七號函檢送鑑定報告書一紙載釋在案（該鑑定報告書附
    於本院另案八十八年度上訴字第一０五七號刑事案卷），有該案判決正本一份附
    於本院八十九年上訴字第一０七一號卷可按，是爆裂物體，顯非因「可爆炸」炸
    「魚」，即必然與槍砲彈藥刀械管制條例所稱「爆裂物」定義相符。是本件固然
    曾就本件扣案之爆裂物零件及炸魚所使用方法資料，以書面方式函請刑事警察局
    鑑定，並獲「該圓球體實已構成爆炸裝置，係屬『彈藥』，應為具殺傷力」之肯
    定答覆，但因本院所據以提供鑑定之證物資料，客觀上尚欠週延與完整，該鑑定
    結果，應仍有質疑餘地，本院爰不予遽行採用為不利被告等之認定依據。據此本
    件被告等所組合爆裂物主要組成零件，供以炸魚所製造成之炸藥圓球體，尚難認
    屬足對人體造成傷害或死亡或對物品之破壞力，而屬槍砲彈藥刀械管制條例所謂
    具殺傷力或刑法甲共危險罪章所稱之爆裂物，應堪認定。
二、核被告等二人持有紙雷管、導火索，引爆另持有之炸藥，非法炸捕水產動物之行
    為，係違反漁業法第四十八條第一項第二款規定，而犯同法第六十條第一項之使
    用炸藥採捕水產動物罪，其等引爆炸藥過程所事涉持有「雷管、導火索、炸藥」
    並加以造成足以爆炸圓球體，既無證據足認該圓球體已符槍砲彈藥刀械管制條例
    所稱「爆裂物」定義，被告仍應就其持有各該爆裂物主要組成零件負其刑責，亦
    即犯有槍砲彈藥刀械管制條例第十三條第四項之未經許可持有彈藥主要組成零件
    罪。甲訴人於認定同案被告許有用持有「雷管、導火索、炸藥」等物之犯行時，
    誤認屬「爆裂物主要組成零件」之各該物品，為「爆裂物」本體，因認被告等此
    部分犯行係犯槍砲彈藥刀械管制條例第七條第四項及刑法一百八十七條意圖供犯
    罪持有炸藥等之罪，尚有未洽，起訴法條應予變更。被告等所犯上開未經許可持
    有彈藥主要組成零件罪及漁業法第六十條第一項之使用炸藥採捕水產動物等二罪
    ，均與許有用、許棖間，互有犯意聯絡及行為分擔，均為共同正犯。甲訴人於起
    訴事實欄中既認被告等與許有用、許棖共同使用炸藥採捕水產動物，卻又置炸魚
    過程必然會涉持有使用炸藥、雷管、導火索之事實予不論，而未併論列持有各該
    物品罪責，亦有未合。被告等先後二次所犯漁業法第六十條第一項之犯行，時間
    緊接，手段相若，俱觸犯構成要件相同之罪名，顯係出於概括犯意反覆為之，應
    依連續犯規定，以一罪論（至持有之炸藥、雷管、導火索，既係於取得後即置放
    漁船上備供出海時使用，於靠岸時亦未見有取下之跡象，此觀諸本件查獲時，船
    已入港，相關零件雷管、導火索猶置放船上供警查獲，即可窺知，則該組成零件
    一旦取得，即屬即成犯，不因此後多次出海，即認亦有多次持有犯行，附此敘明
    ）。又被告等所犯上開二罪間，有方法與結果之牽連關係，應從一重之槍砲彈藥
    刀械管制條例第十三條第四項之罪處斷。
三、原審予以論罪科刑，固非無見，然查被告等所持有供炸魚之物品，僅係彈藥之主
    要組成零件，並非「彈藥」，原審竟認其係持有彈藥，而認被告所為另犯槍砲彈
    藥刀械管制條例第七條第四項之罪，即有未洽。被告等上訴意旨否認犯罪（嗣後
    已坦認犯行），固無理由，但原判決既有上開用法之違誤，自應由本院將原判決
    撤銷。審酌被告無前科紀錄，素行尚佳，有卷附本院被告全國前案紀錄表可佐，
    於本院本次審理時均已坦承犯行，態度尚稱良好，及其以炸藥捕取水產動物，足
    以破壞海洋生態，危害漁民永續發展之經濟命脈，暨被告等均為船員，因盲從附
    和船長許有用而有本件犯行，情節較輕，及共犯許棖業經本院另案改判有期徒刑
    一年，併科罰金新台幣二十萬元確定等一切情狀，爰亦均科處被告丙○○、乙○
    ○各有期徒刑壹年，併科罰金新台幣貳拾萬元，並就罰金部分諭知易服勞役之折
    算標準。又被告等均未曾受有期徒刑以上刑之宣告，被告丙○○家中尚有妻子夏
    秋雅，年僅一歲之稚齡幼子許鶴凡及尚於妻子腹中未出生之胎兒，須賴被告撫養
    ，被告乙○○家中尚有妻及求學中之二子賴其捕魚維生，長子許鴻文且為中度智
    障，此均有戶籍謄本、孕婦健康手冊、殘障手冊及七美國中校長出具之證明書附
卷可稽，被告等經此長途跋涉出庭應訊之偵審程序教訓，應知警惕，諒無再犯之
    虞，本院認所宣告之刑，以暫不執行為適當，爰均併予諭知緩刑四年，以勵自新
    。扣案紙雷管二十四支、導火索十二條（計二百八十九甲分），既屬未經許可不
    得製造、販賣、運輸、轉讓、出租、出借、持有、寄藏、意圖販賣而陳列（詳槍
    砲彈藥刀械管制條例第十三條），自屬違禁物，應依刑法第三十八條第一項第一
    款宣告沒收。至被告等先後二次非法採捕之魚獲物均已售賣而未扣案，且各次魚
    獲數量及實際售賣價款皆不明確，為免執行困難，爰不予宣告沒收及追徵或追繳
    其價額，併說明之。
據上論斷，應依刑事訴訟法第三百六十九條第一項前段、第三百六十四條、第二百九
十九條第一項前段，第三百條，槍砲彈藥刀械管制條例第十三條第四項，漁業法第六
十條第一項，刑法第十一條前段、第二十八條、第五十五條、第三十八條第一項第一
款、第四十二條第三項、第七十四條第一款，現行法規所定貨幣單位折算新台幣條例
第二條，判決如主文。
本案經檢察官彭南雄到庭執行職務。
中    華    民    國     九十二     年       十       月      二十八    日
                              臺灣高等法院高雄分院刑事第四庭
                                  審判長法官  蕭權閔
                                        法官  李嘉興
                                        法官  陳吉雄
右正本證明與原本無異。
如不服本判決應於收受本判決後十日內向本院提出上訴書狀，其未述上訴理由者，
並得於提起上訴後十日內向本院補提理由書狀（均須按他造當事人之人數附繕本)「
切勿逕送上級法院」。
                                      書記官  黎  珍
中    華    民    國     九十二     年       十       月     二十九     日
附錄，本判決論罪科刑法條：
漁業法第六十條第一項：
違反第四十八條第一項各款規定之一者，處五年以下有期徒刑、拘役或併科新臺幣十
五萬元以下罰金。
槍砲彈藥刀械管制條例第十三條第四項：
未經許可，持有、寄藏或意圖販賣而陳列第一項所列零件者，處六月以上五年以下有
期徒刑，併科新臺幣三百萬元以下罰金。
                                                                      Ｋ


司法院資訊處製作；財團法人民間司法改革基金會備份。
